臺灣嘉義地方法院民事判決
111年度朴簡字第64號
原      告  謝進源  
被      告  謝瑞茹  
            謝瑞揚  
            謝鴻冀  
上列當事人間請求代位分割遺產事件，本院於民國111年8月16日
言詞辯論終結，判決如下：
    主      文
被代位人謝鴻冀與被告謝瑞茹、謝瑞揚就被繼承人謝武男所遺如
附表一所示之遺產，應按附表二「應繼分比例」欄所示分割為分
別共有。
原告其餘之訴駁回。
訴訟費用由兩造按如附表二「訴訟費用負擔比例」欄所示比例負
擔。
    事實及理由
壹、程序事項
一、按原告於判決確定前，得撤回訴之全部或一部。但被告已為
    本案之言詞辯論者，應得其同意。訴之撤回應以書狀為之。
    但於期日，得以言詞向法院或受命法官為之。以言詞所為訴
    之撤回，應記載於筆錄，如他造不在場，應將筆錄送達。訴
    之撤回，被告於期日到場，未為同意與否之表示者，自該期
    日起；其未於期日到場或係以書狀撤回者，自前項筆錄或撤
    回書狀送達之日起，十日內未提出異議者，視為同意撤回；
    訴狀送達後，原告不得將原訴變更或追加他訴，但擴張或減
    縮應受判決事項之聲明者，不在此限；不變更訴訟標的，而
    補充或更正事實上或法律上之陳述者，非為訴之變更或追加
    。民事訴訟法第262條、第255條第1項第3款、第256條分別
    定有明文。經查：
　㈠原告係代位被代位人謝鴻冀提起本件代位分割遺產之訴訟，
    然如附表一編號1至10所示之土地（下稱系爭土地）之共有
    人蕭福財、蕭瑞文、曾典諒及蕭芸芳等人並非被繼承人謝武
    男之繼承人，而與本案無涉，是原告於民國111年6月17日具
    狀撤回對被告蕭福財、蕭瑞文、曾典諒及蕭芸芳之訴訟，其
    等未於十日內提出異議，視為同意撤回。
　㈡原告起訴之聲明為：請准原告代位被告謝鴻冀就如附表一編
    號1至10所示之土地為分割。嗣於民國111年7月5日言詞辯論
    當庭以言詞追加如附表一編號11、12所示之存款，並變更聲
    明如主文第一項所示。核原告所為追加，係依財政部南區國
    稅局嘉義縣分局之全國財產稅總歸戶財產查詢清單所為擴張
    應受判決事項之聲明，揆諸上開規定，均應准許。原告其餘
    變更則屬補充或更正事實上或法律上之陳述者，非為訴之變
    更或追加。
二、被告謝鴻冀、謝瑞揚經合法通知，未於言詞辯論期日到場，
    核無民事訴訟法第386條所列各款情形，爰依原告聲請，由
    其一造辯論而為判決。
貳、實體事項
一、原告起訴略以：
　㈠原告主張債務人即被告謝鴻冀尚積欠原告新臺幣（下同）163
    ,290元，原告已取得臺灣花蓮地方法院（下稱花蓮地院）10
    7年度花小字第434號民事確定判決之執行名義，並據以聲請
    強制執行，經鈞院以111年度司執字第8272號繫屬中，被告
    謝鴻冀名下已無有實益之財產可供原告執行，顯見其已陷於
    無資力狀態。
　㈡而被繼承人謝武男過世後，遺有如附表一所示之遺產（下稱
    系爭遺產），而被告謝鴻冀、謝瑞茹、謝瑞揚為被繼承人謝
    武男之全體繼承人，均未拋棄繼承，原告為實現債權，欲聲
    請執行系爭遺產，惟系爭遺產未分割前屬全體繼承人公同共
    有，無法進行拍賣，是以，上開情況顯然已妨礙債權人對被
    告謝鴻冀財產之執行，原告為實現債權，乃依民法第242條
    規定代位被告謝鴻冀提起本件訴訟等語。並聲明：如主文第
    1項所示。
二、被告謝瑞茹答辯略以：同意原告請求。
三、被告謝鴻冀、謝瑞揚經合法通知，未於言詞辯論期日到場，
    亦未提出書狀作何聲明或陳述。
四、得心證之理由：
　㈠原告主張之前開事實，業據原告提出被繼承人謝武男繼承系
    統表及除戶謄本為據（見本院卷第131、133頁），並有本院
    依職權查得之嘉義簡易庭查詢表、查詢證明、財政部南區國
    稅局遺產稅核定通知書在卷可稽（見本院卷第147至151、15
    7頁），復經本院調取系爭土地之登記第一類謄本、地籍異
    動索引附卷可佐（見本院卷第33至73頁、第93至95頁），及
    本院111年度司執字第8272號票款執行全卷，內有花蓮地院1
    07年度花小字第434號民事判決及其確定證明書在卷可參（
    見本院卷第203至205頁），且被告謝鴻冀、謝瑞揚，已於相
    當時期受合法之通知，而於言詞辯論期日不到場，亦未提出
    準備書狀爭執，依民事訴訟法第436條第2項、第280條第3項
    準用第1項規定，視同自認，是本院審酌前揭證據資料，應
    堪信為真正。
　㈡按請求分割遺產之訴，訴訟標的對於全體繼承人須合一確定
    ，且屬固有必要共同訴訟，應由主張分割之繼承人起訴，並
    以其餘繼承人全體為共同被告，當事人適格始無欠缺。而債
    權人本於民法第242條規定，代位債務人提起訴訟，乃屬法
    定訴訟擔當，即債權人擔當債務人對請求對象即被告起訴行
    使實體法上之權利。準此，債權人代位債務人提起分割遺產
    之訴，無再以被代位人即債務人為共同被告之餘地（最高法
    院107年度台上字第92號裁判意旨參照）。經查，本件原告
    以債權人地位代位債務人謝鴻冀向被告謝瑞揚、謝瑞茹提起
    本件代位分割遺產訴訟，自無庸將被代位人謝鴻冀列為共同
    被告，故原告此部分之請求應予駁回，合先敘明。
　㈢次按債務人怠於行使其權利時，債權人因保全債權，得以自
    己名義行使其權利，為民法第242條前段所明定。此項代位
    權行使之範圍，就同法第243條但書規定旨趣推之，並不以
    保存行為為限，凡以權利之保存或實行為目的之一切審判上
    或審判外之行為，諸如假扣押、假處分、聲請強制執行、實
    行擔保權、催告、提起訴訟等，債權人皆得代位行使（最高
    法院69年度台抗字第240號裁判意旨參照）。再按民法第242
    條所定代位權之行使，須債權人如不代位行使債務人之權利
    ，其債權即有不能受完全滿足清償之虞時，始得為之。倘債
    之標的與債務人之資力有關，如金錢之債，代位權之行使應
    以債務人陷於無資力或資力不足為要件（最高法院101年度
    台上字第1157號判決意旨參照）。復按繼承人有數人時，在
    分割遺產前，各繼承人對於遺產全部為公同共有。繼承人得
    隨時請求分割遺產。但法律另有規定或契約另有訂定者，不
    在此限。民法第1151條、第1164條各有明文。經查，被代位
    人謝鴻冀積欠原告前開債務仍未清償，且於107、108年度並
    無所得；109年度僅有2,200元之所得，此有被代位人謝鴻冀
    之稅務電子閘門財產所得調件明細表附卷可佐，顯已陷於無
    資力之狀態，然被代位人謝鴻冀怠於對被告謝瑞揚、謝瑞茹
    主張分割遺產之權利，致原告無法就系爭遺產進行拍賣程序
    換價受償，且系爭遺產未見有何依法律規定或依契約訂定不
    得分割的情形，是原告依民法第242條規定代位謝鴻冀請求
    分割系爭遺產，應屬有據，應予准許。
　㈣次按，共有物之分割，依共有人協議之方法行之。分割之方
    法不能協議決定，法院得因任何共有人之請求，命為下列之
    分配：一、以原物分配於各共有人。但各共有人均受原物之
    分配顯有困難者，得將原物分配於部分共有人。二、原物分
    配顯有困難時，得變賣共有物，以價金分配於各共有人；或
    以原物之一部分分配於各共有人，他部分變賣，以價金分配
    於各共有人。民法第824條第1項、第2項定有明文。上開規
    定，於公同共有物之分割準用之，民法第830條第2項亦有明
    定。再按民法第1164條規定繼承人得隨時請求分割遺產，該
    條所稱之「得隨時請求分割」，依同法第829條及第830條第
    1項規定觀之，自應解為包含請求終止公同共有關係在內，
    俾繼承人之公同共有關係歸於消滅而成為分別共有，始不致
    與同法第829條所定之旨趣相左，庶不失繼承人得隨時請求
    分割遺產之立法本旨。換言之，終止遺產之公同共有關係，
    既應以分割方式為之，將遺產之公同共有關係終止改為分別
    共有關係，性質上自亦屬分割遺產方法之一（最高法院82年
    度台上字第748號、85年度台上字第1873號、93年度台上字
    第2609號判決意旨參照）。而分割之方法，固可由法院自由
    裁量，不受共有人主張之拘束，但仍應斟酌當事人之聲明、
    共有物之性質、經濟效用及全體共有人利益等為公平之裁量
    。查系爭遺產為被代位人謝鴻冀及被告謝瑞揚、謝瑞茹公同
    共有，本院斟酌系爭遺產之財產性質，以原物分配於各共有
    人並無困難，且能維持經濟效用，並審酌全體繼承人之利益
    及公平性等情事，認系爭遺產由被代位人謝鴻冀與被告謝瑞
    揚、謝瑞茹按應繼分比例各3分之1，分割為分別共有為適當
    。
五、從而，原告主張被代位人謝鴻冀怠於行使對系爭遺產請求分
    割之權利，為保全其債權，爰依民法第242條規定代位訴請
    分割系爭遺產，為有理由，應予准許，爰判決如主文第1項
    所示。原告逾此範圍之請求，為無理由，應予駁回。
六、按因共有物分割、經界或其他性質上類似事件涉訟，由敗訴
    當事人負擔訴訟費用顯失公平者，法院得酌量情形，命勝訴
    之當事人負擔其一部，民事訴訟法第80條之1定有明文。查
    本件代位分割遺產之訴，係由原告以自己名義主張代位權，
    以保全債權為目的而行使債務人之遺產分割請求權，原告與
    被告謝瑞茹等2人之間實屬互蒙其利。是以，本件原告請求
    雖有理由，惟關於訴訟費用之負擔，應由全體繼承人各按其
    法定應繼分比例負擔，始屬公平，而原告之債務人謝鴻冀應
    分擔部分即由原告負擔之，爰諭知訴訟費用之負擔如主文第
    3項所示。
七、訴訟費用負擔之依據：民事訴訟法第80條之1。
中　　華　　民　　國　　111 　年　　8 　　月　　30　　日
                  臺灣嘉義地方法院朴子簡易庭
                                  法　官　陳寶貴
以上正本係照原本作成。
如對本判決上訴，須於判決送達後20日內向本庭（嘉義市○○路
000○0號）提出上訴狀（均須按他造當事人之人數附繕本）。如
委任律師提起上訴者，應一併繳納上訴審裁判費。
中　　華　　民　　國　　111 　年　　8 　　月　　30　　日
                                  書記官  江靜盈
附表一
編號 類別 財產項目 金額 （新臺幣） 權利範圍 1 土地 嘉義縣○○市○鄉段0000○0000地號土地  2分之1 2 土地 嘉義縣○○市○鄉段0000○0000地號土地  2分之1 3 土地 嘉義縣○○市○鄉段0000○0000地號土地  2分之1 4 土地 嘉義縣○○市○鄉段0000○0000地號土地  2分之1 5 土地 嘉義縣○○市○鄉段0000○0000地號土地  2分之1 6 土地 嘉義縣○○市○鄉段00000○0000地號土地  2分之1 7 土地 嘉義縣○○市○鄉段0000○0000地號土地  2分之1 8 土地 嘉義縣○○市○鄉段0000○0000地號土地  2分之1 9 土地 嘉義縣○○市○鄉段00000○0000地號土地  2分之1 10 土地 嘉義縣○○市○鄉段0000○0000地號土地  2分之1 11 存款 板信商業銀行00000000000000 79,583元  12 存款 板信商業銀行00000000000000 250,144元  
附表二　　
編號 姓名 應繼分比例 訴訟費用負擔比例 1 謝鴻冀（被代位人) 3分之1 同左（由原告負擔） 2 謝瑞茹 3分之1 同左 3 謝瑞揚 3分之1 同左